【裁判字號】    95,家抗,73
【裁判日期】    951017
【裁判案由】    指定遺產管理人
【裁判全文】
臺灣臺南地方法院民事裁定              95年度家抗字第73號
抗  告  人  財政部國有財產局臺灣南區辦事處臺南分處
法定代理人  丙○○
送達代收人  甲○○
被 抗告 人  財政部臺灣省南區國稅局
法定代理人  乙○○
上列抗告人因與被抗告人間就被繼承人林素卿指定遺產管理人事
件，對於中華民國95年8月8日臺灣臺南地方法院95年度財管字第
75號裁定提起抗告，本院裁定如下：
    主      文
抗告駁回。
抗告程序費用由抗告人負擔。
    理      由
一、按先順序繼承人均拋棄其繼承權時，由次順序之繼承人繼承
    。其次順序繼承人有無不明或第四順序之繼承人均拋棄其繼
    承權者，準用關於無人承認繼承之規定。又繼承開始時，繼
    承人之有無不明者，由親屬會議於一個月內選定遺產管理人
    ，並將繼承開始及選定遺產管理人之事由，向法院報明。又
    第一一七八條所定之期限屆滿，無繼承人承認繼承時，其遺
    產於清償債權，並交付遺贈物後，如有賸餘，歸屬國庫。又
    繼承人有無不明而不能依民法第一一七七條選定遺產管理人
    時，得由利害關係人聲請法院選任之。民法第一一七六條第
    六項、第一一七七條、第一一八五條及第一一七八條第二項
    分別定有明文；再者，遺產稅之納稅義務人如無繼承人者，
    為依法選定之遺產管理人。又應選定遺產管理人，於死亡發
    生之日起六個月內未經選定呈報法院者，稽徵機關得依非訟
    事件法之規定，申請法院指定遺產管理人，遺產及贈與稅法
    第六條第一項第三款、第二項亦分別定有明文。
二、本件聲請人即被抗告人於原審法院聲請意旨略以：被繼承人
    林素卿【女，民國（下同）四十五年十二月十二日生，九十
    四年二月六日死亡，身分證統一編號：Ｚ00000000
    0號，最後住所：臺南市○○區○○里○○鄰○○路五七八
    號】死後遺留財產（坐落臺南市○○區○○段八一五、八三
    三、八四二、八四二之一、九八三，國安段一三七二、一四
    四○，成光段三六八之一、六八七、六九七、一二二九，信
    義段三四五、四五三、四五七、四五八、五三一、五七九、
    五九五、六二四、六二五、六二六、六五八、九七四地號等
    二十三筆土地、臺南縣永康市○○路四二九巷十七弄一號前
    面房屋一棟，及宗發建設開發股份有限公司、宗傳建設開發
    股份有限公司、金進發營造有限公司之投資）無人繼承，爰
    依遺產及贈與稅法第六條第二項暨非訟事件法第一四九條規
    定，聲請選任抗告人財政部國有財產局臺灣南區辦事處臺南
    分處為被繼承人林素卿之遺產管理人等語。
三、原審法院裁定以：被抗告人主張之前開事實，業據提出被繼
    承人林素卿財產資料、繼承系統表及相關戶籍資料各一件為
    證，並審酌無人繼承之遺產，依民法第一一八五條規定，於
    清償債權、交付遺贈物後，如有賸餘應歸屬國庫，即無人繼
    承之遺產若有賸餘，終歸國家所取得，則職司國有財產管理
    之有關機關自係最為適合擔任遺產管理之人，況上開機關就
    遺產管理之有關法律程序亦相當熟悉。是相對人聲請選任抗
    告人財政部國有財產局臺灣南區辦事處臺南分處為被繼承人
    之遺產管理人，於法並無不合，應予准許。
四、抗告意旨略以：
  (一)原裁定係以被抗告人因被繼承人林素卿於九十四年二月六
      日死亡，其合法繼承人全體均已於法定期間內向法院聲請
      拋棄繼承權准予備查在案，致以無繼承人情況而准予聲請
      選任抗告人為其遺產管理人等語。而本件被繼承人雖尚有
      遺產得以受強制執行，但其繼承人卻全體拋棄繼承，足徵
      被繼承人之遺債大於遺產。
  (二)按司法院七十四年十月十五日（７４）台廳一字第Ｏ五七
      八六號函示第二項第二款：「嗣後各地方法院受理有關無
      人承認繼承遺產管理事件時，先順序繼承人均拋棄繼承，
      其次順序繼承人有無不明而應準用關於無人承認繼承之規
      定時，應先審核可否依民法第一一七七條規定選定遺產管
      理人。如無法選任遺產管理人者，因此類拋棄繼承事件，
      多屬遺債大於遺產，形同破產，儘量避免選任國有財產局
      為遺產管理人」，而本件極可能屬於遺債大於遺產，依據
      上開司法院函示應儘量避免選任抗告人為遺產管理人，原
      裁定之選任實有不當。又查現行法令並無已拋棄繼承之繼
      承人不可擔任遺產管理人之規定，繼承人對於被繼承人生
      前之債權債務關係最為知悉，且印鑑、重要證件及產權文
      件等目前仍在家屬保管中，雖有關被繼承人林素卿之債權
      債務關係，與繼承人並無任何關聯性存在，但就適任與否
      加以考量，除其最近親屬外，實不作第二人想。況就被繼
      承人是否尚有其他債權債務，均需全面予以了解，則以抗
      告人僅係為國有財產之管理機關，於被繼承人之遺債大於
      遺產之際，選任抗告人為遺產管理人，則抗告人恐力有未
      逮，應以被繼承人之最近親屬為遺產管理人較適宜。
  (三)又抗告人係國庫之管理機關，而國庫對於無人承認繼承之
      遺產向有期待權，因此於被繼承人尚有剩餘遺產得以歸屬
      國庫之情形下，選任抗告人為遺產管理人方有實益；本件
      既有遺債大於遺產之虞，若選任抗告人為遺產管理人，抗
      告人仍須盡善良管理人之責任為其管理遺產、處理債務問
      題，其間所將耗費之人力、時間實難以金錢衡量；且管理
      期間所須之花費亦由國庫代為墊付，而若結果落得其遺產
      不足以清償，不僅國庫利益受損，更甚者，導致利用全民
      資源負擔個人私務之支出，無異使公器淪為私用，實不符
      社會公平原則。
五、經查：
  (一)本件被抗告人聲請之前開事實，業據其提出被繼承人林素
      卿財產資料、繼承系統表及相關戶籍資料各一件附於原審
      卷可稽，揆諸前開說明，其自係被繼承人之利害關係人，
      從而，相對人以其為利害關係人聲請選任被繼承人之遺產
      管理人，自屬有據。
  (二)司法院前述函示，僅謂儘量避免選任抗告人為遺產管理人
      ，並非謂不得選任其為遺產管理人，無非著眼於國有財產
      之考量，對於法院亦無拘束力。又被繼承人生前之債權債
      務關係及有關產權證明文件，抗告人得依其他方式獲悉或
      取得，另有關之印鑑，抗告人亦得依舉證責任分配方式辨
      識其真偽，於其管理遺產上並無困難，而上開文件資料其
      親屬未必最為知悉。且繼承人均拋棄繼承，已無利害關係
      ，如選定其等擔任遺產管理人，難期其將來執行職務能克
      盡職守，公正客觀，以善盡管理人之職務，為期公正，實
      不宜選任彼等為遺產管理人。抗告意旨主張繼承人對於被
      繼承人生前之債權債務關係最為知悉，且相關重要證件印
      鑑及產權證明等重要文件目前仍家屬保管中，足認其有協
      助清理遺產申報遺產稅之能力和道義責任，故就適任與否
      加以考量，應以被繼承人之最近親屬為遺產管理人最適當
      云云，自無可取。
  (三)被繼承人之遺產，於遺產管理人完成清償債權並交付遺贈
      物等清算程序前，是否有賸餘，無從知悉。而依上述說明
      ，各順序之繼承人均拋棄繼承者，其剩餘財產歸屬國庫，
      而抗告人為國庫之綜理機關，為國有財產法第九條第二項
      所明定，其備有財產管理之專才，雖其經費支出屬國家資
      源，但保護無人繼承財產之債權人之權利，亦屬政府之義
      務。於遺產管理指定之實際運作，仍認選任國有財產局為
      遺產管理人較為妥適。抗告意旨以：本件既有遺債大於遺
      產之虞，若選任抗告人為遺產管理人，抗告人仍須盡善良
      管理人之責任為其管理遺產、處理債務問題，其間所將耗
      費之人力、時間實難以金錢衡量；且管理期間所須之花費
      亦由國庫代為墊付，而若落得其遺產不足以清償，不僅國
      庫利益受損，更甚者，豈非造成浪費國家資源於少數特定
      人之不公現象云云，亦無可採。
  (四)又被抗告人為被繼承人之債權人，如兼任被繼承人之遺產
      管理人，恐有利害衝突之虞，而不利於被繼承人之其他債
      權人，亦不宜選任其為遺產管理人。
  (五)綜上所述，原審法院據此指定抗告人為被繼承人之遺產管
      理人，經核並無不合，抗告意旨復未述明原裁定選任其為
      被繼承人之遺產管理人有何違法或其他不當之處，其提起
      抗告，聲明廢棄原裁定，非有理由。
六、據上論結，本件抗告為無理由，爰依非訟事件法第二十一條
    第二項，第四十六條，民事訴訟法第四百九十五條之一第一
    項、第四百四十九條第一項、第九十五條、第七十八條，裁
    定如主文。
中    華    民    國    95    年    10    月    17    日
                  家事法庭審判長法  官  陳美燕
                                法  官  王獻楠
                                法  官  謝瑞龍
抗告人如不服本裁定，僅得於收受本裁定正本送達後10日內以違
背法令為理由，向本院提出再抗告狀（須附繕本一份及繳納再抗
告裁判費新台幣45元），而後始可再抗告於最高法院。
中    華    民    國    95    年    10    月    17    日
                                書記官  周曉萍


司法院資訊處製作；財團法人民間司法改革基金會備份。
